ACORDAO-COMPLETO-2405145

ACÓRDÃO 10221/2020 ATA 33/2020 - SEGUNDA CÂMARA

VISTOS, relatados e discutidos estes autos de Tomada de Contas Especial instaurada pelo Fundo Nacional de Saúde - FNS em face de irregularidades na execução dos recursos do Sistema Único de Saúde - SUS, repassados, na modalidade fundo a fundo, ao Município de Baixa Grande do Ribeiro/PI com base nos Programas Saúde da Família - PSF, da Assistência Farmacêutica e do Piso da Atenção Básica - PAB.  
ACORDAM os Ministros do Tribunal de Contas da União, reunidos em Sessão da Segunda Câmara, ante as razões expostas pelo Relator, em:
9.1. com fundamento nos arts. 1º, inciso I, 16, inciso III, alíneas b e c, 19, caput, e 23, inciso III, da Lei 8.443/1992, julgar irregulares as contas da Sra. Maria Francion Brandão da Silva Pereira e do Município de Baixa Grande do Ribeiro/PI;
9.2. condenar a Sra. Maria Francion Brandão da Silva Pereira ao pagamento das importâncias a seguir especificadas, atualizadas monetariamente e acrescidas de juros de mora, calculados a partir das datas indicadas até a do efetivo recolhimento, fixando-lhe o prazo de 15 (quinze) dias, a contar da notificação, para comprovar, perante o Tribunal (art. 214, inciso III, alínea a, do Regimento Interno do TCU) , o recolhimento da dívida ao Fundo Nacional de Saúde - FNS, nos termos da legislação em vigor: 
	Data da ocorrência
	Valor original (R$) 

	14/7/2011
	435,00

	14/7/2011
	931,50

	14/7/2011
	1.881,40

	5/8/2011
	698,35

	5/8/2011
	94,65

	5/8/2011
	2.088,00

	5/8/2011
	1.236,95

	19/8/2011
	6.373,23

	19/8/2011
	1.793,65

	19/8/2011
	2.273,52

	19/8/2011
	706,20

	16/9/2011
	4.708,12

	14/12/2011
	2.112,50

	14/12/2011
	1.137,66

	14/12/2011
	1.718,00

	14/12/2011
	996,42

	14/12/2011
	2.333,60

	3/1/2012
	2.701,70

9.3.	aplicar à Sra. Maria Francion Brandão da Silva Pereira a multa prevista no art. 57 da Lei 8.443/1992, no valor de R$ 10.000,00 (dez mil reais) , fixando-lhe o prazo de 15 (quinze) dias, a contar da notificação, para comprovar, perante o Tribunal (art. 214, inciso III, alínea a, do Regimento Interno) , o recolhimento da dívida aos cofres do Tesouro Nacional, atualizada monetariamente desde a data do presente Acórdão até a do efetivo recolhimento, se for paga após o vencimento, na forma da legislação em vigor;
9.4. condenar o Município de Baixa Grande do Ribeiro/PI ao pagamento das importâncias a seguir especificadas, atualizadas monetariamente e acrescidas de juros de mora, calculados a partir das datas indicadas até a do efetivo recolhimento, fixando-lhe o prazo de 15 (quinze) dias, a contar da notificação, para comprovar, perante o Tribunal (art. 214, inciso III, alínea a, do Regimento Interno do TCU) , o recolhimento da dívida ao Fundo Nacional de Saúde - FNS, nos termos da legislação em vigor:
	Data da ocorrência 
	Valor original (R$) 

	19/7/2011
	10.050,00

	17/8/2011
	10.050,00

	20/9/2011
	10.050,00

	13/10/2011
	10.050,00

	17/11/2011
	10.050,00

	15/12/2011
	10.050,00

	5/1/2012
	10.050,00

	29/2/2012
	10.050,00

	15/3/2012
	10.050,00

9.5.	autorizar, caso requerido, nos termos do art. 26 da Lei 8.443/1992, o parcelamento das dívidas em até 36 (trinta e seis) parcelas mensais e sucessivas, sobre as quais incidirão os correspondentes acréscimos legais (débito: atualização monetária e juros de mora; multa: atualização monetária) , esclarecendo aos responsáveis que a falta de pagamento de qualquer parcela importará no vencimento antecipado do saldo devedor, sem prejuízo das demais medidas legais; 
9.6.	autorizar, desde logo, a cobrança judicial das dívidas, nos termos do art. 28, inciso II, da Lei 8.443/1992, caso não atendidas as notificações;  
9.7.	enviar cópia deste Acórdão à Procuradoria da República no Estado do Piauí, nos termos do art. 16, § 3º, da Lei 8.443/1992 c/c o § 7º do art. 209 do Regimento Interno/TCU, para adoção das medidas cabíveis e ao Fundo Nacional de Saúde, para ciência.

Tomada de Contas Especial instaurada pelo Fundo Nacional de Saúde  FNS em face de irregularidades na execução dos recursos do Sistema Único de Saúde  SUS, repassados fundo a fundo ao município com base nos Programas Saúde da Família  PSF, da Assistência Farmacêutica e do Piso da Atenção Básica  PAB.

Segunda Câmara

Município de Baixa Grande do Ribeiro/PI.

3. Responsáveis: Município de Baixa Grande do Ribeiro/PI (41.522.178/0001-80) e Maria Francion Brandão da Silva Pereira (XXX.058.103-XX).

13.1. Ministros presentes: Ana Arraes (Presidente), Augusto Nardes, Aroldo Cedraz e Raimundo Carreiro.
13.2. Ministros-Substitutos presentes: Marcos Bemquerer Costa (Relator) e André Luís de Carvalho.

MARCOS BEMQUERER

Trata-se da tomada de contas especial instaurada pelo Fundo Nacional de Saúde - FNS em face de irregularidades na execução dos recursos do Sistema Único de Saúde - SUS, repassados fundo a fundo ao Município de Baixa Grande do Ribeiro/PI com base nos Programas Saúde da Família - PSF, da Assistência Farmacêutica e do Piso da Atenção Básica - PAB.
2.	As irregularidades foram apuradas em sede de fiscalização do Departamento Nacional de Auditoria do SUS - Denasus, ocorrida no período de 2/7 a 7/7/2012, cujos resultados estão documentados nos Relatórios de Auditoria 12467/2012 (peça 3, p. 20-37) e 12468/2012 (peça 1, p. 35-61) . Em resumo, foram verificadas as seguintes situações que resultaram em dano ao erário federal:
	2.1. o Município recebeu indevidamente incentivo financeiro mensal do Ministério da Saúde, no valor total de R$ 90.450,00, no período de julho/2011 a março/2012, para custeio de profissional médico nas equipes do Programa Saúde da Família - PSF, por meio do Cadastro Nacional de Estabelecimentos de Saúde - CNES, que não estava efetivamente atendendo na Estratégia Saúde da Família - ESF (Constatação 217196 - Relatório de Auditoria 12467/2012) ; e
	2.2. não foi comprovada a efetiva entrada nem a utilização dos medicamentos na Secretaria Municipal de Saúde de Baixa Grande do Ribeiro/PI, pagos à empresa R.O. Carvalho do Nascimento - Ótima Distribuidora, no período de 1º/6 até 30/11/2011, com recursos da Assistência Farmacêutica e do Piso da Atenção Básica - PAB, no valor total de R$ 34.220,45, em razão da falta de registro de recebimento e controle de entrada e saída (Constatação 217554 - Relatório de Auditoria 12468/2012) .
3.	O Tomador de Contas, por meio dos Relatórios 149/2014 (peça 4, p. 30-33) e 150/2014 (peça 4, p. 40-43) , imputou a responsabilidade pelo dano à ex-secretária municipal de saúde (gestão 12/5/2011 a 29/3/2012) , Sra. Maria Francion Brandão da Silva Pereira, em razão de irregularidades na aplicação dos recursos do SUS, apurando-se como prejuízo os valores originais de R$ 34.220,45 e R$ 90.450,00.
4.	A Secretaria Federal de Controle Interno certificou a irregularidade das contas (peça 4, p. 52-57) e a autoridade ministerial tomou conhecimento dessa conclusão (peça 4, p. 58) .
5.	Neste Tribunal, a antiga Secex-PI, atual Secretaria do TCU no Estado do Piauí - Sec-PI, em uma primeira instrução, em 19/2/2016, entendeu que a irregularidade identificada na Constatação 217196 do Relatório de Auditoria 12467/2012 do Denasus deveria ser objeto de audiência da ex-gestora municipal de saúde, e que o débito caberia aos próprios profissionais de saúde, em vista de terem recebido sem ter trabalhado e/ou laborado aquém da carga horária exigida (peça 6) . Nesse sentido, foi realizada diligência ao Denasus/PI a fim de quantificar o suposto débito a ser imputado àqueles profissionais (peça 9) .
6.	Após o encaminhamento da resposta pelo Denasus, o auditor da Secex/PI propôs a citação desses profissionais de saúde. Foi sugerida ainda a citação e audiência da Sra. Maria Francion Brandão da Silva Pereira, ex-secretária municipal de saúde (peça 16) . 
7.	Adicionalmente, o auditor propôs citação da ex-secretária quanto à não comprovação do uso de R$ 8.222,00, pagos a terceiros para a realização de treinamentos/qualificação de servidores por meio de palestras (Constatação 219538 do Relatório de Auditoria 12468/2012 do Denasus, peça 17, p. 7-8, § 32.1.3, itens a.2, b.2 e c.2) , e quanto à não comprovação de uso de saldo no valor de R$ 81.573,15, relativo ao Projeto Compensação de Especificidades Regionais (Constatação 216868 do Relatório de Auditoria 12468/2012 do Denasus, peça 17, p. 8-9, § 32.1.3, itens a.3, b.3 e c.3) .
8.	O Diretor da unidade técnica discordou parcialmente dessa proposta (peça 17) , por entender que as irregularidades descritas já teriam sido tratadas por meio de recomendações expedidas pelo Denasus à época. Defendeu ainda que este Tribunal não deveria levar adiante a citação dos profissionais de saúde por descumprimento de carga horária de trabalho ou pelo recebimento irregular de salários, pois tal medida destoaria da jurisprudência do Tribunal que tem imputado a responsabilidade por esse ressarcimento aos municípios e aos gestores (Acórdãos 2692/2017, 3702/2015 e 1907/2015, todos da 2ª Câmara e da relatoria do Ministro-Substituto André Luís de Carvalho) . 
9. 	Ademais, o Diretor, ao retornar à discussão ao cerne da irregularidade, qual seja, o fato de a Secretaria Municipal de Saúde de Baixa Grande do Ribeiro/PI ter cadastrado no CNES profissional médico que não estaria efetivamente atendendo na Estratégia Saúde da Família (ESF) simplesmente para receber incentivo financeiro do Ministério da Saúde, rememorou que o repasse de recursos no PSF condiciona-se ao cumprimento de requisitos específicos, que, uma vez não atendidos, autorizam a suspensão das transferências e a cobrança do ressarcimento dos valores pagos ao município pelo FNS. 10.	Assim, defendeu que o não atendimento às condicionantes estabelecidas para a realização dessas transferências macula o fato gerador do repasse, tornando-o nulo e ensejando a restituição ao FNS, independentemente da destinação final dos recursos, pelo ente recebedor, podendo, ainda, haver aplicação de multa ao agente público causador da irregularidade, conforme recente Acórdão 1072/2017-TCU-Plenário - Relator Min. Brunos Dantas.
11.	Diante desses argumentos, o Secretário da Secex/PI, alinhado ao entendimento do titular da 1ª Diretoria, concordou com as seguintes propostas de citação (peças 17 e 18) , consubstanciadas pelos Ofícios acostados às peças 19, 20, 30 e 31, e resumidos a seguir:
	11.1. do município e de sua ex-secretária de saúde, solidariamente, quanto ao recebimento indevido de incentivo do PSF pelo ente, no valor de R$ 90.450,00, em função da manutenção irregular no CNES de profissional de saúde;
	11.2. da ex-secretária municipal de saúde em razão da não comprovação da entrega e recebimento dos medicamentos e materiais médicos hospitalares, pagos pelo valor de R$ 34.220,45, junto ao almoxarifado da Secretaria Municipal de Saúde;
	11.3. da ex-secretária quanto à não comprovação do uso de R$ 8.222,00, pagos a terceiros para a realização de treinamentos/qualificação de servidores por meio de palestras; e
	11.4. da ex-secretária quanto à não comprovação de uso de saldo no valor de R$ 81.573,15, relativo ao Projeto Compensação de Especificidades Regionais (CER) .
12.	Apesar de regularmente notificado em seu endereço (peças 21, 32 e 33) , o Munícipio de Baixa Grande do Ribeiro/PI, deixou transcorrer in albis o prazo para defesa.
13.	A Sra. Maria Francion Brandão da Silva Pereira apresentou defesa à peça 27. A ex-secretária não recebeu o ofício de citação expedido pela então Secex/PI pois esse foi devolvido pelos Correios (peça 22) . A responsável ingressou aos autos somente após ser notificada pela prefeitura de Baixa Grande do Ribeiro/PI (peça 27, pp. 4 e 9) , constituindo seus representantes legais junto ao Tribunal (peças 23 e 26) . A defesa apresentada foi analisada no âmbito da SecexTCE, em instrução que ora transcrevo, no essencial, com ajustes de forma (peça 34) :
"HISTÓRICO
Fase Externa
 (...) 
24.	Dessa forma, entende-se que o comparecimento da ex-secretária e de seus procuradores aos autos sanou qualquer defeito quanto à não entrega da citação que lhe fora expedida, conforme jurisprudência do TCU (Acórdãos 6503/2012, relator Ministro-Substituto Marcos Bemquerer; 4193/2011, relator Ministro Ubiratan Aguiar; 1514/2008, relator Ministro Guilherme Palmeira; e 323/2008, Ministro-Substituto Augusto Sherman, todos da 1ª Câmara) . 
25.	Cumpre ainda destacar que a ex-secretária teve acesso à cópia da instrução da Secex/PI contendo os argumentos e análises que lhe imputaram à responsabilização pelo dano caracterizado nesta TCE (peça 27, p. 9, § 1º) . Sendo que suas alegações de defesa relatam as irregularidades que lhe foram atribuídas por meio de citação, as quais são relativas a não prestação de serviços por profissionais de saúde contratados e a não comprovação de recebimento de medicamentos e de contraprestação de serviços por palestras pagas (peça 27, p. 3, item 'DA CARÊNCIA DE AÇÃO POR ILEGITIMIDADE PASSIVA', e p. 4, item 'DOS FATOS') . 
26.	Portanto, esta TCE se encontra apta para que o TCU se pronuncie quanto ao seu mérito.
EXAME TÉCNICO
27.	Os arrolados foram ouvidos em decorrência das seguintes irregularidades:
	a) citação solidária do município de Baixa Grande do Ribeiro/PI, representado pelo prefeito Ozires Castro Silva, e da Sra.  Maria Francion Brandão da Silva Pereira (peças 19 e 20) :
	a.1) Irregularidade: recebimento indevido de incentivo do Programa Saúde da Família (PSF) pelo município de Baixa Grande do Ribeiro/PI, em virtude de manutenção irregular no Sistema de Cadastro Nacional de Estabelecimentos de Saúde (CNES) de profissional de saúde, uma vez que este profissional não estava efetivamente atendendo na Estratégia Saúde da Família (ESF) , conforme consubstanciado na Constatação 217196 do Relatório de Auditoria 12467/2012 do Departamento Nacional de Auditoria do SUS - Denasus (peça 3, p. 23-24 e 33-35) ; 
Valor histórico: R$ 90.450,00 (peça 17, p. 6) .
Condutas:  (peça 17, p. 10) 
1) Município: ter se beneficiado de incentivo financeiro, advindo do Ministério da Saúde, fruto da manutenção irregular no Sistema CNES, de profissional de saúde, uma vez que este profissional não estava efetivamente atendendo na Estratégia Saúde da Família (ESF) ;
2) Maria Francion Brandão da Silva Pereira: na condição de secretária municipal de saúde de Baixa Grande do Ribeiro/PI no período de 12/5/2011 a 29/3/2012: deixou de adotar as providências sob sua responsabilidade para o regular cadastramento de profissionais no Sistema CNES.
Dispositivos violados: artigo 52 da Lei 8.080/90, inciso V, subitem 2.1, Capitulo II da Política Nacional de Atenção Básica, aprovada pela Portaria GM/MS 648/2006, revogada pela Portaria GM/MS 2488/2011, aplicável à época dos fatos.
	b) citação da Sra.  Maria Francion Brandão da Silva Pereira (peça 20) :
	b.1) Irregularidade: não comprovação da entrega e recebimento de medicamentos e materiais médicos hospitalares junto ao almoxarifado da Secretaria Municipal de Saúde, evidenciado por Notas Fiscais sem declaração de recebimento, conforme consubstanciado nas Constatações 216883 e 217564 do Relatório de Auditoria 12468/2012 (peça 1, p. 40-42 c/c 55-59) ;
Valor histórico: R$ 34.220,45 (peça 17, p. 7) .
Conduta: na condição de secretária municipal de saúde de Baixa Grande do Ribeiro/PI no período de 12/5/2011 a 29/3/2012, deixou de adotar as providências sob sua responsabilidade para a regular comprovação da entrada e saída de medicamentos adquiridos no almoxarifado/farmácia da SMS (peça 17, p. 11) ; 
Dispositivos violados: arts. 62 e 63 da Lei N° 4.320/1964 e art. 52 da Lei 8.080/1990.
	b.2) Irregularidade: não comprovação da boa e regular aplicação dos recursos, em face dos comprovantes das referidas despesas não estarem subsidiados por relatórios de atividades realizadas nem lista de presença dos participantes, por conseguinte, comprovam os pagamentos no montante de R$ 8.222,00, mas não a realização dos eventos em si, conforme consubstanciado na Constatação 219538 do Relatório de Auditoria 12468/2012 (peça 1, p. 42-43) ;
Valor histórico: R$ 8.222,00 (peça 17, p. 8) .
Conduta: na condição de secretária municipal de saúde de Baixa Grande do Ribeiro/PI no período de 12/5/2011 a 29/3/2012, deixou de adotar as providências sob sua responsabilidade para a regular comprovação da referida despesa (peça 17, p. 12) .
Dispositivos violados: art. 63 da Lei 4320/64 pela falta de observância dos atos da liquidação da despesa.
	b.3) Irregularidade: não comprovação da boa e regular aplicação dos recursos, em face da Constatação 216868 do Relatório de Auditoria 12468/2012 ter evidenciado, por meio do banco de dados do DATASUS, que nos exercícios de 2009 a 2011, o Município de Baixa Grande do Ribeiro/PI recebeu do Ministério da Saúde recursos da Estratégia Compensação de Especificidades Regionais, através do Projeto CER, contudo, na execução do projeto não foram comprovados todos os gastos. Dessume-se, pois, que o saldo dos recursos CER foi utilizado em despesas desconhecidas e sem plano de trabalho, na medida em que não foi passado à equipe de auditoria do Denasus os critérios de utilização dos recursos definidos pela Comissão Intergestores Bipartite (CIB) , conforme estabelece o subitem 2.2 do Capítulo III do Anexo da Portaria MS/GM 648/2006, revogada pela Portaria MS/GM 2488/2011. Dessa feita, tem se que saldo, no valor de R$ 81.573,15, ficou pendente de comprovação junto ao MS quanto ao destino de sua utilização;
Valor histórico: R$ 81.573,15 (peça 17, p. 8) .
Conduta: na condição de secretária municipal de saúde de Baixa Grande do Ribeiro/PI no período de 12/5/2011 a 29/3/2012, deixou de adotar as providências sob sua responsabilidade para a comprovação de todos os gastos feitos na Estratégia Compensação de Especificidades Regionais - Projeto CER (peça 17, p. 12) .
Dispositivos violados: art. 6º do Decreto 1651/95, combinado com a Portaria GM/MS 2488/2011.
28.	Antes de se prosseguir, cumpre destacar que se discorda da citação solidária expedida à Sra. Maria Francion Brandão da Silva Pereira (irregularidade mencionada no item 'a.1') quanto ao recebimento indevido de incentivo do Programa Saúde da Família (PSF) . Pois infere-se que a responsabilidade pelo ressarcimento do débito caberia integralmente ao município, conforme entendimento firmado pelo TCU no âmbito do item 9.3.4 do Acórdão 1072/2017-TCU-Plenário, da relatoria do Ministro Bruno Dantas:
'9.3.4. nos casos de débito decorrente do recebimento irregular de recursos federais pelos estados, municípios ou Distrito Federal, em razão de eventuais incorreções nas informações prestadas pelo beneficiário, independentemente do destino final dado aos recursos repassados, cabe ao ente recebedor restituir o Fundo Nacional de Saúde, uma vez que não fazia jus ao repasse, podendo, ainda, haver aplicação de multa ao agente público causador da irregularidade.' (grifamos) 
29.	Assim, entende-se que, caso o Tribunal delibere pelo não afastamento dessa irregularidade, a ex-secretária não responderia pelo ressarcimento do débito histórico de R$ 90.450,00 e pagamento da multa do art. 57 da Lei 8.443/1992, mas se sujeitaria apenas à multa do art. 58, inciso II, da referida lei (ato praticado com grave infração à norma legal ou regulamentar de natureza contábil, financeira, orçamentária, operacional ou patrimonial) .
30.	Retomando a análise das respostas apresentadas, cumpre rememorar que apenas a Sra. Maria Francion Brandão da Silva Pereira apresentou alegações de defesa (§§ 22-24) . Com o encerramento dos prazos para apresentação de defesa pelo município, entende-se que o Tribunal deve considerá-lo revel, dando prosseguimento ao processo, nos termos do art. 12, § 3°, da Lei 8443/1992 (§§ 20 e 21) .
31.	Entretanto, cabe ressaltar que as alegações de defesa apresentadas se aproveitam a todos os arrolados, no que concerne às circunstâncias objetivas, conforme estabelece o art. 161 do RI/TCU.
32.		A seguir, efetua-se a análise dessas alegações.
Alegações de defesa da Sra. Maria Francion Brandão da Silva Pereira (peça 27) :
	i) a responsável requer a nulidade do processo, alegando que houve a infração do devido processo legal, do seu direito de ampla defesa e contraditório, consubstanciado pela ausência de instauração de inquérito civil, pois ela não fora anteriormente intimada e nem tomou conhecimento da existência de nenhum inquérito. Defende que seria necessário existir um procedimento administrativo precedente a essa ação, na forma de inquérito, conforme preconizado pelo inciso III do art. 129 da CF/88 e pela Lei nº 7.347/1985, que disciplina a ação civil pública.  Assim, requer que seja declarada a nulidade de qualquer inquérito civil que tenha sido instaurado, pela violação do devido processo legal, contraditório e ampla defesa, além da extinção deste processo sem julgamento de mérito, por entender estarem ausentes os seus pressupostos de constituição e de desenvolvimento válido e regular (peça 27, p. 1-3) .
 (...) 
34.	Cumpre destacar que este processo não trata de ação civil de improbidade administrativa, mas sim de tomada de contas especial, a qual é um processo administrativo formalizado, instaurado para apurar responsabilidade por ocorrência de dano à administração pública federal, com apuração de fatos, quantificação do dano, identificação dos responsáveis e obter o respectivo ressarcimento. Tal procedimento possui características e rito próprios, disciplinados pela Constituição Federal, art. 71, inciso II, pela Lei 8.443/1992, pelo Regimento Interno do TCU e pela Instrução Normativa - TCU 71/2012.
35.	Ressalte-se que a responsável foi devidamente comunicada, durante as fases internas das duas tomadas de contas especiais tratadas nestes autos, quanto às impropriedades apontadas nos relatórios de auditoria e quanto à instauração das referidas TCE (peça 4, pp. 31-32 e 41-42) , conforme também demonstram os ofícios e avisos de recebimento constantes dos autos (peça 2, pp. 241-243, 245-247, 261-263, 305 e 311, e peça 3, pp. 182-184, 193-195, 216 e 224) .
36.	Convém rememorar, ainda, que o TCU tem se manifestado que na fase interna das TCE, em que se coletam evidências para fins de apuração dos fatos e das responsabilidades, não há ainda uma relação processual constituída, sendo que a garantia ao direito de defesa ocorre na fase externa, iniciada no âmbito do TCU, com o chamamento dos responsáveis aos autos, a partir das suas citações válidas (Acórdão 161/2010-TCU-Segunda Câmara e 2016/2018-2ª Câmara, rel. Min. Aroldo Cedraz; Acórdão 7006/2012-TCU-Segunda Câmara, rel. Min. Ana Arraes; Acórdão 7880/2014-TCU-Primeira Câmara e 1522/2016-Plenário, rel. Min. Benjamin Zymler; Acórdão 4938/2016-TCU-Primeira Câmara, rel. Min. Bruno Dantas; entre outros) .
37.	Dessa forma, também não procede a afirmação da responsável de que houve violação do devido processo legal, tendo ela sido chamada aos autos justamente para o exercício dos seus direitos de contraditório e ampla defesa.
38.	Por isso, posiciona-se pela rejeição dessas alegações.
	ii) alega que restou caracterizada a carência desta ação por ilegitimidade passiva, pois não haveria nexo de causalidade entre o direito invocado pelo autor e a conduta do réu. Entende que a atuação da responsável não contribuiu para causar os alegados danos, vez que não restou demonstrado nenhum desvio de recursos, havendo atuação e controle do Conselho Municipal de Saúde. Afirma que houve sim o controle de entrada/saída de medicamentos e que efetivamente ocorreram as palestras para qualificação dos servidores, as quais foram devidamente pagas aos palestrantes. Tais afirmações seriam suportadas por documentos juntados em anexo (peça 27, p. 10-43) . Dessa forma, requer novamente que o processo seja extinto (peça 27, p. 3-4) .
 (...) 
40.	Ressalte-se que todas as ocorrências que imputaram à Sra. Maria Francion Brandão da Silva Pereira a obrigação de ressarcimento do débito (com exceção daquela que trata do recebimento indevido de incentivo do Programa Saúde da Família pelo município) se referem à falta de documentação comprobatória das despesas realizadas.
41.	Na seara do Direito Financeiro, é cediço que cabe aos gestores públicos demonstrar, por meio da documentação exigida na legislação de regência, a boa e regular aplicação dos recursos públicos federais geridos, em obediência ao disposto nos arts. 70, parágrafo único, da Constituição Federal, 93 do Decreto-Lei 200/1967 e 66 e 145 do Decreto 93.872/1986. Ressalte-se que tais normativos dispõem que a responsabilidade pela comprovação da boa e regular aplicação dos recursos públicos é pessoal, o que impõe o ônus da prova aos gestores.
42.	Dessa forma, a regularidade do pagamento com recursos públicos somente é assegurada com a observância dos procedimentos prévios de liquidação e empenho da despesa fixados nos arts. 60 a 64 da Lei 4.320/1964 e demais normas regentes.
43.	Cumpre observar que, conforme disposto no art. 9º, caput e inciso III, da Lei 8.080/1990, era competência da Sra. Maria Francion Brandão da Silva Pereira, na condição de secretária municipal de saúde, a gestão do Sistema Único de Saúde (SUS) na esfera municipal.
44.	Ante esse arcabouço normativo, a ex-gestora aqui responsabilizada deveria comprovar que os pagamentos foram precedidos do devido atesto, liquidação e empenho, em respeito à legislação pátria, com respaldo em documentos hábeis a comprovar as despesas efetuadas.
45.	Contudo, os documentos acostados aos autos pela ex-secretária (peça 27, p. 10-43) referem-se à renovação do Conselho Municipal de Saúde e a atas produzidas pelo referido conselho, sendo a maioria delas datadas antes de 2010 (peça 27, pp. 17, 19, 22, 24, 26, 28, 29, 30, 31, 33 e 35) , ou seja, anteriores ao período em que ela geriu os recursos arguidos nesta TCE (de 12/5/2011 a 29/3/2012) . Ademais, não se identificou elementos nesses documentos que pudessem ser utilizados como comprovação de despesas efetuadas.
46.	Por isso, posiciona-se pela rejeição dessas alegações e pela insuficiência dos documentos apresentados.
	iii) relata que recebeu uma notificação da prefeitura (peça 27, p. 9) , acompanhada de instrução e ofícios produzidos no âmbito da Secex-PI, informado que a ex-gestora teria praticado atos de improbidade administrativa. Contudo, afirma que os fatos aventados não condizem com a verdade dos atos praticados nem se podem confirmar as aduções em razão de infundados indícios de irregularidades, pois a ex-secretária municipal de saúde não desviou nenhum dinheiro nem enriquecera ilicitamente, estando mais empobrecida do que antes de ser secretária. Informa que, como secretária, fez sua delegação para os Contadores José Filho e para a Comissão Permanente de Licitações, sendo esses os reais responsáveis quanto a possíveis falhas ocorridas. Defende, ainda, que o Conselho Municipal de Saúde deve ser responsabilizado quanto possível ausência de prestação de contas e acusações de contratações sem processo licitatório (peça 27, p. 4 e 6) .
 (...) 
48.	A ex-secretária não trouxe nenhum documento ou elemento comprobatório que afastasse a sua responsabilidade como gestora dos recursos arguidos, a qual restou evidenciada durante análise efetuada nos parágrafos 40-45.
49.	Cumpre relembrar que, no âmbito das contas públicas, compete ao gestor o ônus de demonstrar a boa e correta aplicação dos recursos públicos, o que impõe o ônus da prova à ex-secretária, em obediência ao disposto nos arts. 70, parágrafo único, da Constituição Federal, 93 do Decreto-Lei 200/1967 e 66 e 145 do Decreto 93.872/1986, sendo que, no âmbito do art. 9º, inciso III, da Lei 8.080/1990, ela detinha a competência de gestão [dos recursos no âmbito] do SUS na esfera municipal.
50.		Nessa seara, a apuração de sua responsabilidade não se vincula à indicação de conduta dolosa ou à demonstração de ocorrência de efetivo dano, já que os normativos regentes lhe obrigam a comprovar a boa e regular aplicação dos recursos sob sua guarda, sendo que a omissão ou negligência no cumprimento dessa obrigação induz à presunção de culpa e, portanto, o dever de ressarcir o erário.
51.	Por isso, entende-se que suas alegações devem ser rejeitadas.
	iv) quanto aos medicamentos adquiridos junto à empresa R. O. Carvalho do Nascimento, afirma que esses foram recebidos e utilizados de forma lícita. Quanto aos pagamentos realizados a profissionais de saúde, foram feitos contratos de prestação de serviços dos médicos e profissionais de saúde, sendo juntadas atas em anexo. Lembra, ainda, que foi ajuizada pelo Ministério Público uma ação de improbidade administrativa contra à ex-gestora na Vara da Comarca de Ribeiro Gonçalves/PI, onde constariam outros documentos (peça 27, p. 4) .
 (...) 
53.	Ressalte-se que a responsável não trouxe documentos aos autos capazes de demonstrar a correta utilização dos recursos arguidos (parágrafo 45) .
54.	Ademais, cumpre relembrar que predomina no sistema jurídico pátrio o princípio da independência das instâncias. Assim sendo, prevalece a competência constitucional e jurisdicional do TCU (artigos 70 a 73 da Constituição Federal) , sendo facultado ao tribunal examinar de forma irrestrita a gestão dos recursos públicos federais, inclusive nas circunstâncias em que as irregularidades também estejam sendo apuradas em outras instâncias administrativas ou judiciais. 
55.	À luz desse princípio, o Tribunal exerce sua jurisdição de forma independente, gozando de competências próprias instituídas pela Constituição Federal e pela Lei 8.443/1992.  Sendo cediço que o juízo administrativo só se vincula ao penal quando neste último é afirmada, categoricamente, a inexistência do fato ou negativa de autoria.
56.	Tais entendimentos permeiam várias decisões desta Corte (Acórdãos 900/2014, 2904/2014, 680/2015, 2964/2015, 30/2016, 131/2017, todos do Plenário, entre outros) . Ressalte-se, ainda, o entendimento firmado pelo TCU por meio do Acórdão 1072/2017-TCU-Plenário (relator Ministro Bruno Dantas) :
'9.3.5.1. os valores transferidos do Fundo Nacional de Saúde aos demais entes federativos constituem recursos federais, competindo ao Ministério da Saúde (mais especificamente, à Diretoria-Executiva do FNS, por força do art. 7ª, inciso VII, do Decreto 8.901/2016) a instauração de processos de Tomada de Contas Especial quanto a eles, e ao TCU o julgamento desses processos (Decisão 506/1997-TCU-Plenário e Acórdão 1426/2015-TCU-Plenário) .' 
	iv) afirma que não infringiu a Lei de Improbidade Administrativa, sendo que a ausência de fundamentação na decisão/despacho referente à ação de improbidade limitaria a sua defesa. Transcreve, ainda, uma série de decisões que estabelecem a necessidade de se obedecer ao rito da ação civil de improbidade (peça 27, p. 4-6) .
 (...) 
58.	(...) conforme já explicado, este processo não trata de ação civil de improbidade administrativa, mas sim de tomada de contas especial, a qual possui características e rito próprios, disciplinados pela Constituição Federal, art. 71, inciso II, pela Lei 8.443/1992, pelo Regimento Interno do TCU e pela Instrução Normativa - TCU 71/2012.
59.	Também não foram identificadas a ocorrência de violação do devido processo legal, contraditório e ampla defesa no âmbito deste processo, conforme já relatado nos parágrafos 22-24 e 35-37.
	v) por fim, a responsável pede que a inicial não seja recebida, julgando-se extinto o processo sem julgamento de mérito, e que não se prossiga a ação por não estarem presentes provas de desfavor da ex-gestora ou de sua culpa. Requer ainda a produção de provas e a oitiva de testemunhas (peça 27, p. 7) .
 (...) 
61.	Ressalte-se que as normas que regulam o processo de controle externo não concedem à responsável a faculdade de solicitar produção de provas ao TCU. Sendo que o Tribunal deve julgar com base nas provas documentais constantes dos autos, reunidas pelos órgãos de controle interno e pela unidade técnica, em confronto com aquelas produzidas e apresentadas pelo responsável em sua peça de defesa (Acórdão 3535/2015-TCU-Segunda Câmara, da relatoria do Ministro Augusto Nardes) . 
62.	Ademais, conforme já relatado, o ônus da produção de provas é da ex-gestora, nos termos dos arts. 70, parágrafo único, da Constituição Federal, 93 do Decreto-Lei 200/1967 e 66 e 145 do Decreto 93.872/1986. Portanto a apuração de sua responsabilidade não se vincula à indicação de conduta dolosa ou à demonstração de ocorrência de efetivo dano, já que os normativos regentes lhe obrigam a comprovar a boa e regular aplicação dos recursos sob sua guarda, sendo que a omissão ou negligência no cumprimento dessa obrigação induz à presunção de culpa.
63.	A responsável responde também, na condição de secretária municipal de saúde de Baixa Grande do Ribeiro/PI no período de 12/5/2011 a 29/3/2012, por ter deixado de adotar as providências sob sua responsabilidade para o regular cadastramento de profissionais no Sistema CNES, o que deu causa ao cadastramento irregular de profissional nesse sistema para permitir o recebimento pelo município de incentivo financeiro do Ministério da Saúde.
CONCLUSÃO
64.	Em face da análise promovida na seção 'Exame Técnico', entende-se que o Tribunal deve considerar revel o Município de Baixa Grande do Ribeiro/PI, dando prosseguimento ao processo, nos termos do art. 12, § 3°, da Lei 8443/1992.
65.	Propõe-se, ainda, rejeitar a alegações de defesa apresentadas pela Sra. Maria Francion Brandão da Silva Pereira, uma vez que não foram suficientes para sanear as irregularidades a ela atribuídas.
66.	Tendo em vista que não constam dos autos elementos que permitam reconhecer a boa-fé da responsável, sugere-se que as contas da Sra. Maria Francion Brandão da Silva Pereira sejam julgadas irregulares, nos termos do art. 202, § 6º, do RI/TCU. 
67.	Quanto às irregularidades referentes não comprovação das despesas realizadas, propõe-se que lhe seja imputado débito atualizado monetariamente e acrescido de juros de mora, nos termos do art. 202, §1º do RI/TCU, descontado o valor já recolhido, com a aplicação da multa prevista no art. 57 da Lei 8.443/1992. Quanto à irregularidade referente ao recebimento indevido pelo município de incentivo do Programa Saúde da Família (PSF) , propõe-se que seja imputada à ex-secretária a multa do art. 58, inciso II, da referida Lei, por ser a responsável pelo cadastramento irregular de profissional de saúde no Sistema CNES.
68.	Faz-se necessário rememorar que as irregularidades aqui tratadas se referem a despesas efetuadas entre os exercícios de 2011 e 2012. Ou seja, não se completou um prazo igual ou superior a dez anos contado a partir da ocorrência dessas irregularidades até a emissão do pronunciamento da Secex-PI pela citação dos responsáveis, em 18/10/2017 (peça 18) , não se consumando a prescrição da pretensão punitiva no âmbito do TCU (Acórdão 1441/2016-TCU-Plenário) .
69.	Tendo sido devidamente citado e configurada a sua revelia frente à citação, propõe-se conceder ao Município de Baixa Grande do Ribeiro/PI novo e improrrogável prazo de quinze dias para o recolhimento da importância devida, atualizada monetariamente (sem a incidência de juros moratórios) , nos termos do art. 12, §§ 1º e 2º, da Lei 8.443/1992, c/c o art. 202, §§ 2º e 3º, do RITCU.
70.	Pois, em que pese os referidos dispositivos registrem a necessidade de aferição do requisito da boa-fé para a concessão de novo e improrrogável prazo para recolhimento do débito, a jurisprudência do TCU tem considerado que a boa-fé dos entes federados é presumida (Acórdão 2968/2015-TCU-Segunda Câmara da relatoria do Min. Augusto Nardes, 3.705/2015-TCU-2ª Câmara da relatoria do Min. Raimundo Carreiro e 5.214/2015-TCU-2ª Câmara da relatoria do Min. Vital do Rêgo) .
PROPOSTA DE ENCAMINHAMENTO
71.	Diante do exposto, submetemos os autos à consideração superior, propondo ao Tribunal:
a) considerar revel o município de Baixa Grande do Ribeiro/PI, nos termos do art. 12, § 3º, da Lei nº 8.443/1992;
b) rejeitar as alegações de defesa da Sra. Maria Francion Brandão da Silva Pereira (CPF XXX.058.103-XX) ;
c) com fundamento nos arts. 1º, inciso I, 16, inciso III, alíneas 'b' e 'c', e § 2º da Lei 8.443/1992 c/c os arts. 19 e 23, inciso III, da mesma Lei, e com arts. 1º, inciso I, 209, incisos II e III, e § 5º, 210 e 214, inciso III, do Regimento Interno, julgar irregulares as contas da Sra. Maria Francion Brandão da Silva Pereira (CPF XXX.058.103-XX) , e condená-la ao pagamento das quantias a seguir especificadas, com a fixação do prazo de quinze dias, a contar das notificações, para comprovar, perante o Tribunal (art. 214, inciso III, alínea 'a', do Regimento Interno) , o recolhimento das dívidas aos cofres do Fundo Nacional de Saúde, atualizadas monetariamente e acrescidas dos juros de mora, calculados a partir das datas discriminadas, até a data dos recolhimentos, na forma prevista na legislação em vigor, abatendo-se, na oportunidade, os valores já ressarcidos.
	DATA DA OCORRÊNCIA
	VALOR ORIGINAL (R$) 

	14/7/2011
	435,00

	14/7/2011
	931,50

	14/7/2011
	1.881,40

	5/8/2011
	698,35

	5/8/2011
	94,65

	5/8/2011
	2.088,00

	5/8/2011
	1.236,95

	19/8/2011
	6.373,23

	19/8/2011
	1.793,65

	19/8/2011
	2.273,52

	19/8/2011
	706,20

	16/9/2011
	4.708,12

	14/12/2011
	2.112,50

	14/12/2011
	1.137,66

	14/12/2011
	1.718,00

	14/12/2011
	996,42

	14/12/2011
	2.333,60

	3/1/2012
	2.701,70

	14/7/2011
	1.200,00

	5/8/2011
	1.200,00

	13/9/2011
	600,00

	8/11/2011
	600,00

	6/12/2011
	600,00

	14/12/2011
	600,00

	24/1/2012
	600,00

	7/2/2012
	600,00

	26/9/2011
	422,00

	26/8/2011
	1.800,00

	11/8/2011
	81.573,15

Valor atualizado, em 14/8/2019, com juros: R$ 217.941,94
d) aplicar a Sra. Maria Francion Brandão da Silva Pereira (CPF XXX.058.103-XX) a multa prevista no art. 57 da Lei 8.443/1992 c/c o art. 267 do Regimento Interno, fixando-lhe o prazo de 15 (quinze) dias, a contar das notificações, para comprovar, perante o Tribunal (art. 214, inciso III, alínea 'a', do Regimento Interno) , o recolhimento das dívidas aos cofres do Tesouro Nacional, atualizadas monetariamente desde a data do acórdão até a dos efetivos recolhimentos, se forem pagas após o vencimento, na forma da legislação em vigor;
e) aplicar a Sra. Maria Francion Brandão da Silva Pereira (CPF XXX.058.103-XX) a multa prevista no art. 58, inciso II, da Lei 8.443/1992 c/c o art. 268, inciso II, do Regimento Interno, fixando-lhe o prazo de 15 (quinze) dias, a contar das notificações, para comprovar, perante o Tribunal (art. 214, inciso III, alínea 'a', do Regimento Interno) , os recolhimentos das dívidas aos cofres do Tesouro Nacional, atualizadas monetariamente desde a data do presente acórdão até a dos efetivos recolhimentos, se forem pagas após o vencimento, na forma da legislação em vigor;
f) com fundamento no art. 12, §§ 1º e 2º, da Lei 8.443/1992 e no art. 202, §§ 2º e 3º do Regimento Interno do TCU, fixar novo e improrrogável prazo de 15 (quinze) dias para que o Município de Baixa Grande do Ribeiro/PI comprove, perante o Tribunal, o recolhimento das importâncias abaixo discriminadas aos cofres do Fundo Nacional de Saúde, atualizadas monetariamente a partir das datas indicadas até a data do efetivo recolhimento, na forma da legislação em vigor:
	DATA DA OCORRÊNCIA 
	VALOR ORIGINAL (R$) 

	19/7/2011
	10.050,00

	17/8/2011
	10.050,00

	20/9/2011
	10.050,00

	13/10/2011
	10.050,00

	17/11/2011
	10.050,00

	15/12/2011
	10.050,00

	5/1/2012
	10.050,00

	29/2/2012
	10.050,00

	15/3/2012
	10.050,00

Valor atualizado, em 14/8/2019, sem juros: R$ 140.132,69
g) informar ao Município de Baixa Grande do Ribeiro/PI que a liquidação tempestiva do débito atualizado monetariamente saneará o processo e permitirá que suas contas sejam julgadas regulares com ressalva, dando-lhe quitação, nos termos do art. 202, § 4º, do Regimento Interno do TCU, ao passo que a ausência dessa liquidação tempestiva levará ao julgamento pela irregularidade das contas, com imputação de débito a ser atualizado monetariamente e acrescido de juros moratórios, nos termos do art. 19 da Lei 8.443/1992;
h) autorizar, desde logo, a cobrança judicial das dívidas, caso não atendidas as notificações, nos termos do art. 28, inciso II, da Lei 8.443/92;
i) autorizar, caso requerido e se o processo não tiver sido remetido para cobrança judicial, o parcelamento das dívidas em até 36 (trinta e seis) parcelas mensais e consecutivas, nos termos do art. 26 da Lei 8.443/1992 c/c o art. 217 do RI/TCU, fixando-se o vencimento da primeira parcela em quinze dias, a contar do recebimento da notificação, e os das demais a cada 30 dias, devendo incidir sobre cada valor mensal os correspondentes acréscimos legais, na forma prevista na legislação em vigor, bem como esclarecer ao responsável que, em caso de parcelamento da dívida, a falta de pagamento de qualquer parcela importará no vencimento antecipado do saldo devedor (art. 217, § 2º, do RI/TCU) ;
j) remeter cópia da presente deliberação ao Procurador Chefe da Procuradoria Regional da República no Estado do Piauí, para as providências cabíveis, nos termos do § 3º do art. 16 da Lei 8.443/1992, e ao Fundo Nacional de Saúde, para ciência."
14.	O Ministério Público junto a este Tribunal, representado pela Procuradora-Geral Cristina Machado da Costa e Silva, concordou, em essência, com o encaminhamento sugerido pela unidade técnica, mas dissentiu da imputação de débito à Sra. Maria Francion Brandão da Silva Pereira devido à não comprovação da efetiva realização das palestras e da aplicação dos recursos da estratégia Compensação de Especificidades Regionais - CER, conforme extrai-se do Parecer acostado à peça 37 transcrito a seguir: 
"6.	No tocante aos gastos com palestras para alunos da rede pública de ensino e pessoas da comunidade, e não com treinamentos a funcionários da área da saúde, foram glosados sob o fundamento de ausência de relatórios de atividades realizadas e da lista de presença dos participantes. Por outro lado, a equipe de auditoria do Denasus assinalou a existência de notas de empenho e comprovantes de pagamento das aludidas palestras, tendo anexado em seu relatório alguns desses documentos fiscais, nos quais são especificados os temas abordados nos respectivos eventos (peça 1, pp. 42, 181-205) .
7.	Nesse contexto, diante da baixa materialidade dos pagamentos em questão, que somam R$ 8.222,00, e da ausência de outros indicativos da não realização dessas palestras, reputamos como falha de caráter meramente formal a falta de listas de presença ou de relatórios de atividades, o que fragiliza a imputação do respectivo débito à ex-Secretária Municipal de Saúde.
8.	A bem da verdade, os elementos juntados aos autos permitem configurar eventual falha da atuação da ex-gestora no tocante à falta de investimentos em treinamentos para qualificação dos servidores da área de saúde, irregularidade que constou da denúncia motivadora da ação fiscalizatória pelo Denasus, mas que não foi submetida ao contraditório nestes autos.
9.	No tocante aos recursos da estratégia CER, segundo consta dos autos, foram repassados ao município os montantes de R$ 21.784,56 (em 2009) , R$ 75.588,94 (em 2010) e R$ 35.192,65 (em 2011) , totalizando assim, repasses de R$ 132.566,15. Tendo sido comprovados gastos de R$ 50.993,00, a equipe do Denasus apurou saldo de R$ 81.573,15, que se presumiu ter sido transferido para o exercício de 2011.
10.	Vale destacar que os recursos em questão foram creditados na conta bancária n.º 58.042-2, que também recebia os aportes dos repasses relativos ao Piso da Atenção Básica Fixo (PAB-Fixo) e Variável (ACS, CER, Nasf, PSE, SB, SF) , e que ficou inativa a partir de 11/08/2011, quando o saldo então existente de R$ 15.847,53 foi transferido para a conta n° 12.429-X, em que se passou a movimentar tais recursos (peça 1, pp. 345-347) .
11.	A equipe do Denasus, considerando o baixo valor do saldo transferido para a nova conta, concluiu que o saldo dos recursos CER foi utilizado em despesas desconhecidas e sem plano de trabalho previamente aprovado, visto que o plano anterior, relativo a 2009, previu despesas no total de R$ 83.610,67. Em função disso, o Denasus registrou a pendência na comprovação da boa e regular aplicação do saldo de R$ 81.573,15.
12.	Dito isso, cabe observar que, embora não haja informação acerca das datas de execução das despesas comprovadas, é factível concluir que ocorreram ao longo do período de 2009 a 2011. Prova disso é o registro, no relatório de auditoria do Denasus, da aquisição de veículo para ações do Programa Saúde na Família, no valor de R$ 31.388,00, em 30/04/2010, com recursos da estratégia CER, o qual era utilizado para transporte de equipes do PSF e também para locomoção de pessoas em atividades de apoio e administrativas da SMS, fato este constatado pela equipe durante o período de realização da auditoria (peça 1, p. 46, 52) .
13.	Uma vez que a Senhora Maria Francion Brandão da Silva Pereira exerceu o cargo de Secretária Municipal de Saúde no período de 12/5/2011 a 29/3/2012, não é possível afirmar, com certeza, que o montante pendente de comprovação tenha sido gasto durante sua gestão. Não resta devidamente configurado, portanto, o liame de causalidade entre a atuação da ex-gestora e o dano apontado, o que impede fixar sua responsabilidade pelo ressarcimento em questão.
14.	Ademais, considerando que os repasses para diversas ações de saúde eram efetivados na mesma conta bancária, é possível que os valores destinados à Estratégia Compensação de Especificidades Regionais tenham sido aplicados em ações de saúde diversas, circunstância que ensejaria a responsabilização do Município por ressarcir os cofres do FNS, mediante nova citação do ente federado.
15.	Uma vez que o relatório do Denasus não trouxe proposição de ressarcimento em razão da pendência de comprovação da destinação dada ao saldo dos recursos da Estratégia CER, é possível que tal comprovação tenha sido feita em anos seguintes. Diante disso, e também do longo tempo transcorrido desde os fatos, consideramos inoportuna a adoção de medidas para o saneamento dos autos, mediante a renovação da citação do município.
16.	Ante o exposto, esta representante do Ministério Público de Contas endossa, com ajustes, a proposta de encaminhamento oferecida pela Unidade Técnica às peças 34-36, no sentido de: 
	i) declarar a revelia do Município e fixar novo e improrrogável prazo para que o ente federado recolha a quantia detalhada no quadro a seguir, com acréscimo de atualização monetária;
	DATA DA OCORRÊNCIA
	VALOR ORIGINAL (R$) 

	19/7/2011
	10.050,00

	17/8/2011
	10.050,00

	20/9/2011
	10.050,00

	13/10/2011
	10.050,00

	17/11/2011
	10.050,00

	15/12/2011
	10.050,00

	5/1/2012
	10.050,00

	29/2/2012
	10.050,00

	15/3/2012
	10.050,00

	ii) rejeitar as alegações de defesa apresentadas pela ex-Secretária Municipal de Saúde e julgar irregulares suas contas, condenando-a a restituir aos cofres do FNS a quantia detalhada no quadro a seguir, com os acréscimos de atualização monetária e juros de mora, e aplicando-lhe multas com fundamento nos arts. 57 e 58, inciso II, da Lei n.º 8.443/1992.
	DATA DA OCORRÊNCIA
	VALOR ORIGINAL (R$) 

	14/7/2011
	435,00

	14/7/2011
	931,50

	14/7/2011
	1.881,40

	5/8/2011
	698,35

	5/8/2011
	94,65

	5/8/2011
	2.088,00

	5/8/2011
	1.236,95

	19/8/2011
	6.373,23

	19/8/2011
	1.793,65

	19/8/2011
	2.273,52

	19/8/2011
	706,20

	16/9/2011
	4.708,12

	14/12/2011
	2.112,50

	14/12/2011
	1.137,66

	14/12/2011
	1.718,00

	14/12/2011
	996,42

	14/12/2011
	2.333,60

	3/1/2012
	2.701,70"

	É o Relatório.

Carlos Fábio Pacheco Santos, OAB/MA 11.140-A

Procuradora-Geral Cristina Machado da Costa e Silva.

TOMADA DE CONTAS ESPECIAL. FUNDO NACIONAL DE SAÚDE. PROGRAMAS SAÚDE DA FAMÍLIA - PSF, DA ASSISTÊNCIA FARMACÊUTICA E DO PISO DA ATENÇÃO BÁSICA - PAB. IRREGULARIDADES NA EXECUÇÃO DOS RECURSOS DO SISTEMA ÚNICO DE SAÚDE - SUS, REPASSADOS FUNDO A FUNDO. CITAÇÃO DA SECRETÁRIA MUNICIPAL DE SAÚDE E DO MUNICÍPIO. REJEIÇÃO DA DEFESA APRESENTADA PELA EX-SECRETÁRIA. REVELIA DO MUNICÍPIO. IRREGULARIDADE DAS CONTAS. DÉBITO. MULTA.

TOMADA DE CONTAS ESPECIAL (TCE)

Secretaria do TCU no Estado do Piauí e Secretaria de Controle Externo de Tomada de Contas Especial.

Em exame a Tomada de Contas Especial instaurada pelo Fundo Nacional de Saúde - FNS em face de irregularidades na execução dos recursos do Sistema Único de Saúde - SUS, repassados, na modalidade fundo a fundo, ao Município de Baixa Grande do Ribeiro/PI com base nos Programas Saúde da Família - PSF, da Assistência Farmacêutica e do Piso da Atenção Básica - PAB.
 2.	As irregularidades foram apuradas em sede de fiscalização do Departamento Nacional de Auditoria do SUS - Denasus, ocorrida no período de 2/7 a 7/7/2012, cujos resultados estão documentados nos Relatórios de Auditoria 12467/2012 (peça 3, p. 20-37) e 12468/2012 (peça 1, p. 35-61) . Inicialmente, foram verificadas, em resumo, as seguintes situações que resultaram em dano ao erário federal:
	2.1. o Município recebeu indevidamente incentivo financeiro mensal do Ministério da Saúde, no valor total de R$ 90.450,00, no período de julho/2011 a março/2012, para custeio de profissional médico nas equipes do Programa Saúde da Família - PSF, por meio do Cadastro Nacional de Estabelecimentos de Saúde - CNES, que não estava efetivamente atendendo na Estratégia Saúde da Família - ESF (Constatação 217196 - Relatório de Auditoria 12467/2012) ; e
	2.2. não foi comprovada a efetiva entrada nem a utilização dos medicamentos na Secretaria Municipal de Saúde de Baixa Grande do Ribeiro/PI, pagos à empresa R.O. Carvalho do Nascimento - Ótima Distribuidora, no período de 1º/6 até 30/11/2011, com recursos da Assistência Farmacêutica e do Piso da Atenção Básica - PAB, no valor total de R$ 34.220,45, em razão da falta de registro de recebimento e controle de entrada e saída (Constatação 217554 - Relatório de Auditoria 12468/2012) .
3.	O Tomador de Contas, por meio dos Relatórios 149/2014 (peça 4, p. 30-33) e 150/2014 (peça 4, p. 40-43) , imputou a responsabilidade pelo dano causado ao erário à ex-secretária municipal de saúde (gestão 12/5/2011 a 29/3/2012) , Sra. Maria Francion Brandão da Silva Pereira, em razão de irregularidades na aplicação dos recursos do SUS, apurando-se como prejuízo os valores originais de R$ 34.220,45 e R$ 90.450,00.
4.	No âmbito deste Tribunal, a então Secex/PI promoveu a citação dos responsáveis nos seguintes termos:
	4.1. do município e de sua ex-secretária de saúde, solidariamente, quanto ao recebimento indevido de incentivo do PSF pelo ente, no valor de R$ 90.450,00, em função da manutenção irregular no CNES de profissional de saúde;
	4.2. da ex-secretária municipal de saúde em razão da não comprovação da entrega e recebimento dos medicamentos e materiais médicos hospitalares, pagos pelo valor de R$ 34.220,45, junto ao almoxarifado da Secretaria Municipal de Saúde;
	4.3. da ex-secretária quanto à não comprovação do uso de R$ 8.222,00, pagos a terceiros para a realização de treinamentos/qualificação de servidores por meio de palestras; e
	4.4. da ex-secretária quanto à não comprovação de uso de saldo no valor de R$ 81.573,15, relativo ao Projeto Compensação de Especificidades Regionais (CER) .
5.	Apesar de regularmente notificado em seu endereço (peças 21, 32 e 33) , o Munícipio de Baixa Grande do Ribeiro/PI, deixou transcorrer in albis o prazo para defesa. Por sua vez, a Sra. Maria Francion Brandão da Silva Pereira apresentou defesa à peça 27.  
6.	Antes de prosseguir com a análise dos argumentos de defesa invocados pela ex-secretária, importa destacar que a unidade técnica discordou da imputação de débito à Sra. Maria Francion Brandão da Silva Pereira referente ao recebimento indevido de incentivo do PSF no valor de 90.450,00 (irregularidade mencionada no item 4.1. retro) . 
7.	Defendeu seu ponto de vista baseando-se no entendimento firmado pelo TCU no âmbito do item 9.3.4 do Acórdão 1072/2017-TCU-Plenário (relator Min. Bruno Dantas) , de que a responsabilidade pelo ressarcimento do débito cabe integralmente ao município, conforme excerto da decisão:
"9.3.4. nos casos de débito decorrente do recebimento irregular de recursos federais pelos estados, municípios ou Distrito Federal, em razão de eventuais incorreções nas informações prestadas pelo beneficiário, independentemente do destino final dado aos recursos repassados, cabe ao ente recebedor restituir o Fundo Nacional de Saúde, uma vez que não fazia jus ao repasse, podendo, ainda, haver aplicação de multa ao agente público causador da irregularidade."
8.	Manifesto-me, desde já, em concordância com esse posicionamento, de modo a afastar a responsabilidade da Sra. Maria Francion Brandão da Silva Pereira pelo débito apontado no multicitado item 4.1 supra. 
9.	Prosseguindo, as alegações de defesa trazida aos autos pela Sra. Maria Francion Brandão da Silva Pereira versam, em síntese, sobre os seguintes fatos:
	9.1. houve infração do devido processo legal, do seu direito de ampla defesa e contraditório, consubstanciado pela ausência de instauração de inquérito civil, pois ela não fora anteriormente intimada e nem tomou conhecimento da existência de nenhum inquérito. Defende que seria necessário existir um procedimento administrativo precedente a essa ação, na forma de inquérito, conforme preconizado pelo inciso III do art. 129 da CF/1988 e pela Lei 7.347/1985, que disciplina a ação civil pública (peça 27, p. 1-3) ;
	9.2. restou caracterizada a carência desta ação por ilegitimidade passiva, pois não haveria nexo de causalidade entre o direito invocado pelo autor e a conduta do réu. Entende que a sua atuação não contribuiu para causar o alegado dano, vez que não restou demonstrado nenhum desvio de recursos, havendo atuação e controle do Conselho Municipal de Saúde. Afirma que houve sim o controle de entrada/saída de medicamentos e que efetivamente ocorreram as palestras para qualificação dos servidores, as quais foram devidamente pagas aos palestrantes. Tais afirmações seriam suportadas por documentos juntados em anexo (peça 27, p. 10-43) ;
	9.3. recebeu uma notificação da prefeitura (peça 27, p. 9) , acompanhada de instrução e ofícios produzidos no âmbito da então Secex-PI, informando que ela teria praticado atos de improbidade administrativa. Afirma que os fatos aventados não condizem com a verdade dos atos praticados nem se podem confirmar as aduções em razão de infundados indícios de irregularidades, pois não desviou nenhum dinheiro nem enriquecera ilicitamente, estando mais empobrecida do que antes de ser secretária. Informa que, como gestora, delegou tarefas aos contadores e à Comissão Permanente de Licitações, sendo esses os reais responsáveis quanto a possíveis falhas ocorridas. Defende, ainda, que o Conselho Municipal de Saúde deve ser responsabilizado quanto à possível ausência de prestação de contas e acusações de contratações sem processo licitatório (peça 27, p. 4 e 6) ;
	9.4. os medicamentos adquiridos junto à empresa R. O. Carvalho do Nascimento foram recebidos e utilizados de forma lícita;
	9.5. os pagamentos realizados aos profissionais de saúde foram feitos por meio de contratos de prestação de serviços dos médicos e profissionais de saúde, sendo juntadas atas em anexo. Lembra, ainda, que foi ajuizada pelo Ministério Público ação de improbidade administrativa contra si na Vara da Comarca de Ribeiro Gonçalves/PI, na qual constariam outros documentos (peça 27, p. 4) ; e 
	9.6. não infringiu a Lei de Improbidade Administrativa, sendo que a ausência de fundamentação na decisão/despacho referente à ação de improbidade limitaria a sua defesa.
10.	Por fim, a ex-secretária requereu a produção de provas e a oitiva de testemunhas (peça 27, p. 7) .
11.	Ao analisar os elementos de defesa, a Secex/TCE, unidade especializada pela instrução de mérito, consignou que este processo não trata de ação civil de improbidade administrativa, mas sim de Tomada de Contas Especial, que possui características e rito próprios, disciplinados pela Constituição Federal, art. 71, inciso II, pela Lei 8.443/1992, pelo Regimento Interno/TCU e pela Instrução Normativa TCU 71/2012.
12.	Concordo com o entendimento emanado pela equipe técnica. A TCE é um processo administrativo formalizado e específico no âmbito do controle externo desta Corte, oriundo dos ditames constitucionais, instaurado para determinar responsabilidade por ocorrência de dano à administração pública federal, com apuração de fatos, quantificação do dano, identificação dos responsáveis e obtenção do respectivo ressarcimento, de forma que não há que se falar em infração do devido processo legal, do seu direito de ampla defesa e contraditório, pela ausência de instauração de inquérito civil. 
13.	Ademais, o comparecimento espontâneo da ex-secretária e de seus procuradores aos autos sanou qualquer eventual defeito quanto à não entrega da citação que lhe fora expedida, conforme disciplina o art. 179, § 4º do Regimento Interno/TCU e a jurisprudência desta Corte (Acórdãos 6.503/2012, de minha relatoria; 4.193/2011, relator Ministro Ubiratan Aguiar; 1.514/2008, relator Ministro Guilherme Palmeira; 323/2008, relator Ministro-Substituto Augusto Sherman, todos da 1ª Câmara; e 1.503/2018-Segunda Câmara, também de minha relatoria) . 
14.	No tocante ao argumento de defesa resumido no subitem 9.2. retro, a unidade técnica assinalou que os documentos apresentados são insuficientes para afastar a irregularidade (peça 27, p. 10-43) , visto que se referem à renovação do Conselho Municipal de Saúde e a atas produzidas pelo referido conselho, sendo a maioria delas datadas antes de 2010 (peça 27, pp. 17, 19, 22, 24, 26, 28, 29, 30, 31, 33 e 35) , anteriores ao período em que a responsável geriu os recursos arguidos nesta TCE (de 12/5/2011 a 29/3/2012) . Explica-se que persiste a falta de documentação comprobatória das despesas realizadas e que a regularidade do pagamento com recursos públicos somente é assegurada com a observância dos procedimentos prévios de liquidação e empenho da despesa fixados nos arts. 60 a 64 da Lei 4.320/1964.
15.	A  Secex/TCE assevera ainda que, conforme o disposto no art. 9º, caput e inciso III, da Lei 8.080/1990, era competência da Sra. Maria Francion Brandão da Silva Pereira, na condição de secretária municipal de saúde, a gestão do Sistema Único de Saúde (SUS) na esfera municipal:
"Lei 8.080/1990
Art. 9º A direção do Sistema Único de Saúde (SUS) é única, de acordo com o inciso I do art. 198 da Constituição Federal, sendo exercida em cada esfera de governo pelos seguintes órgãos:
I - no âmbito da União, pelo Ministério da Saúde;
II - no âmbito dos Estados e do Distrito Federal, pela respectiva Secretaria de Saúde ou órgão equivalente; e
III - no âmbito dos Municípios, pela respectiva Secretaria de Saúde ou órgão equivalente." 
16.	Diante da análise empreendida, considero pertinente a proposta da secretaria especializada no sentido de não acolher as alegações de defesa da responsável, imputando-lhe o débito correspondente à não comprovação da entrega e recebimento dos medicamentos e materiais médicos hospitalares, pagos pelo valor de R$ 34.220,45, junto ao almoxarifado da Secretaria Municipal de Saúde. Há disposição legal assinalando sua competência de administrar e zelar pelos recursos públicos federais transferidos no âmbito do SUS. Além disso, a ex-secretária apresentou, a fim de afastar sua responsabilidade, documentos que não guardam nexo temporal com a sua gestão. 
17.	O MP/TCU dissente do posicionamento da Secex/TCE quanto à imputação de débito à Sra. Maria Francion Brandão da Silva Pereira devido à não comprovação da efetiva realização das palestras e da aplicação dos recursos da estratégia Compensação de Especificidades Regionais - CER, conforme excerto transcrito a seguir (peça 37) : 
"6.	No tocante aos gastos com palestras para alunos da rede pública de ensino e pessoas da comunidade, e não com treinamentos a funcionários da área da saúde, foram glosados sob o fundamento de ausência de relatórios de atividades realizadas e da lista de presença dos participantes. Por outro lado, a equipe de auditoria do Denasus assinalou a existência de notas de empenho e comprovantes de pagamento das aludidas palestras, tendo anexado em seu relatório alguns desses documentos fiscais, nos quais são especificados os temas abordados nos respectivos eventos (peça 1, pp. 42, 181-205) .
7.	Nesse contexto, diante da baixa materialidade dos pagamentos em questão, que somam R$ 8.222,00, e da ausência de outros indicativos da não realização dessas palestras, reputamos como falha de caráter meramente formal a falta de listas de presença ou de relatórios de atividades, o que fragiliza a imputação do respectivo débito à ex-Secretária Municipal de Saúde.
8.	A bem da verdade, os elementos juntados aos autos permitem configurar eventual falha da atuação da ex-gestora no tocante à falta de investimentos em treinamentos para qualificação dos servidores da área de saúde, irregularidade que constou da denúncia motivadora da ação fiscalizatória pelo Denasus, mas que não foi submetida ao contraditório nestes autos.
9.	No tocante aos recursos da estratégia CER, segundo consta dos autos, foram repassados ao município os montantes de R$ 21.784,56 (em 2009) , R$ 75.588,94 (em 2010) e R$ 35.192,65 (em 2011) , totalizando assim, repasses de R$ 132.566,15. Tendo sido comprovados gastos de R$ 50.993,00, a equipe do Denasus apurou saldo de R$ 81.573,15, que se presumiu ter sido transferido para o exercício de 2011.
10.	Vale destacar que os recursos em questão foram creditados na conta bancária n.º 58.042-2, que também recebia os aportes dos repasses relativos ao Piso da Atenção Básica Fixo (PAB-Fixo) e Variável (ACS, CER, Nasf, PSE, SB, SF) , e que ficou inativa a partir de 11/08/2011, quando o saldo então existente de R$ 15.847,53 foi transferido para a conta n° 12.429-X, em que se passou a movimentar tais recursos (peça 1, pp. 345-347) .
11.	A equipe do Denasus, considerando o baixo valor do saldo transferido para a nova conta, concluiu que o saldo dos recursos CER foi utilizado em despesas desconhecidas e sem plano de trabalho previamente aprovado, visto que o plano anterior, relativo a 2009, previu despesas no total de R$ 83.610,67. Em função disso, o Denasus registrou a pendência na comprovação da boa e regular aplicação do saldo de R$ 81.573,15.
12.	Dito isso, cabe observar que, embora não haja informação acerca das datas de execução das despesas comprovadas, é factível concluir que ocorreram ao longo do período de 2009 a 2011. Prova disso é o registro, no relatório de auditoria do Denasus, da aquisição de veículo para ações do Programa Saúde na Família, no valor de R$ 31.388,00, em 30/04/2010, com recursos da estratégia CER, o qual era utilizado para transporte de equipes do PSF e também para locomoção de pessoas em atividades de apoio e administrativas da SMS, fato este constatado pela equipe durante o período de realização da auditoria (peça 1, p. 46, 52) .
13.	Uma vez que a Senhora Maria Francion Brandão da Silva Pereira exerceu o cargo de Secretária Municipal de Saúde no período de 12/5/2011 a 29/3/2012, não é possível afirmar, com certeza, que o montante pendente de comprovação tenha sido gasto durante sua gestão. Não resta devidamente configurado, portanto, o liame de causalidade entre a atuação da ex-gestora e o dano apontado, o que impede fixar sua responsabilidade pelo ressarcimento em questão.
14.	Ademais, considerando que os repasses para diversas ações de saúde eram efetivados na mesma conta bancária, é possível que os valores destinados à Estratégia Compensação de Especificidades Regionais tenham sido aplicados em ações de saúde diversas, circunstância que ensejaria a responsabilização do Município por ressarcir os cofres do FNS, mediante nova citação do ente federado.
15.	Uma vez que o relatório do Denasus não trouxe proposição de ressarcimento em razão da pendência de comprovação da destinação dada ao saldo dos recursos da Estratégia CER, é possível que tal comprovação tenha sido feita em anos seguintes. Diante disso, e também do longo tempo transcorrido desde os fatos, consideramos inoportuna a adoção de medidas para o saneamento dos autos, mediante a renovação da citação do município."
18.	Posiciono-me em consonância com o entendimento esposado pela representante do Parquet especializado. Diante da comprovação, pelo Denasus, da existência de notas de empenho e comprovantes de pagamento das palestras, considero a falta de listas de presença ou de relatórios de atividades como falha de natureza formal, que não tem o condão de configurar indício de débito ou ensejar a aplicação de multa à responsável. 
19.	Da mesma forma, avalio que o débito acerca do saldo de recursos do CER foi atribuído por mera inferência, de modo que não é possível confirmar o gasto durante sua gestão, e, portanto, o nexo de causalidade necessário a sua responsabilização. 
20.	No que concerne aos argumentos resumidos nos subitens 9.3 e 9.4 retro, cumpre destacar que esta Corte não está tratando de ação de improbidade administrativa e que a responsável não apresentou documento ou elemento comprobatório que afastasse a sua responsabilidade como gestora dos recursos arguidos. 
21.	Não é demais lembrar que incumbe ao gestor de recursos federais o ônus de comprovar que os utilizou corretamente, demonstrando a sua efetiva destinação aos objetivos pretendidos, por meio de documentação apta a revelar o vínculo existente entre o gasto e a ação realizada, bem como o cumprimento de obrigações, nos termos das normas legais aplicáveis.  
22.	Sobre a existência de ação de improbidade administrativa contra à ex-gestora na Vara da Comarca de Ribeiro Gonçalves/PI (subitem 9.5. retro) , cabe rememorar o princípio da independência das instâncias, segundo o qual os trabalhos desenvolvidos em várias instâncias sobre o mesmo fato correm de forma independente, o que pode desencadear condenações simultâneas nas esferas cível, criminal e administrativa. 
23.	A ex-secretária invoca que não infringiu a Lei de Improbidade Administrativa e que a ausência de fundamentação na decisão/despacho referente à ação de improbidade limitaria a sua defesa (subitem 9.6. retro) . Entendo que esse argumento já foi discutido nos itens 11 e 12 acima, de modo que não vislumbro a necessidade de tecer comentários adicionais. 
24.	Por fim, sobre a requisição de produção de provas e de oitiva de testemunhas (subitem 10 acima) , trago enunciados coletados na ferramenta Jurisprudência Selecionada que expõem o entendimento deste Tribunal sobre a matéria, no sentido de que não cabe a este Tribunal atender tal pleito: 
"As provas produzidas perante o TCU devem sempre ser apresentadas de forma documental, o que exclui a produção de prova testemunhal." (Acórdão 1177/2009-TCU-Segunda Câmara, Relator Min. Raimundo Carreiro) 
"A produção de provas nos autos de controle externo é feita sob a forma escrita, sem a necessidade de convocação de testemunhas ou peritos, para conferir ao processo a necessária agilidade. A produção de provas periciais e testemunhais decorre do Código de Processo Civil (CPC) , cuja aplicabilidade, aos processos do TCU é apenas subsidiária." (Acórdão 130/2008-TCU-Plenário, Relator Min. Aroldo Cedraz) 
"No processo de controle externo no âmbito do TCU, não há previsão para a oitiva de testemunhas ou produção de prova pericial eventualmente requeridas pelos responsáveis ou interessados, cabendo à parte apresentar os elementos que entender necessários para demonstrar a boa e regular aplicação de recursos públicos que lhe forem confiados." (Acórdão 1292/2018-TCU-Primeira Câmara, Relator Min. Bruno Dantas) 
"O TCU pronuncia-se apenas com base nas provas documentais, não se admitindo a produção de prova testemunhal ou o interrogatório das partes. No processo de controle externo, diversamente do que ocorre no processo civil ou no processo penal, não há audiência de instrução e julgamento assegurando a manifestação oral das partes no processo, tampouco há fase de interrogatório ou possibilidade de se apresentar alegações finais, dada a ausência de previsão legal nesse sentido." (Acórdão 10941/2018-TCU-Primeira Câmara, Relator Min. Benjamin Zymler) 
"As normas que disciplinam o rito processual no TCU não preveem a oitiva de testemunhas. Verificada a ocorrência de irregularidades, a defesa do responsável é assegurada por meio de audiência, oportunidade em que devem ser apresentadas suas justificativas por escrito, no prazo fixado." (Acórdão 1481/2016-TCU-Plenário, Relatora Min. Ana Arraes) 
25.	Considerando a análise ora delineada, cabe julgar irregulares as contas da Sra. Maria Francion Brandão da Silva Pereira, imputando-lhe débito, no valor de R$ 34.220,45, atinente à não comprovação da entrega e recebimento dos medicamentos e materiais médicos hospitalares junto ao almoxarifado da Secretaria Municipal de Saúde.
26.	Cumpre, ademais, diante da gravidade dos fatos narrados e da reprovabilidade da conduta da ex-gestora, aplicar-lhe a multa prevista no art. 57 da Lei 8.443/1992. 
27.	No que tange à irregularidade apontada no subitem 4.1 supra, a qual seria ensejadora da multa insculpida no art. 58, inciso I, daquele diploma legal, aplico a tese que vem sendo adotada nesta Casa de Contas de sancionar a responsável apenas com fulcro no art. 57 da LOTCU (v.g. Acórdão 9579/2015-TCU-Segunda Câmara, Relator Min. Vital do Rêgo; Acórdão 2469/2019-TCU-Primeira Câmara, Relator Min. Subst. Augusto Sherman) .
28.	Esclareço que, nos termos do que decidido mediante o Acórdão 1441/2016-TCU-Plenário (relator min. Benjamin Zymler e redator min. Walton Alencar Rodrigues) , não há óbices ao sancionamento da ex-secretária, porquanto as irregularidades ocorreram entre os anos de 2011 e 2012 e o ato de ordenação da citação se deu em 2017 (peça 15) , ou seja, em interregno menor que os dez anos fixados naquele decisum.
29.	Noutro giro, é pertinente declarar a revelia do Município de Baixa Grande do Ribeiro/PI, nos termos do art. 12, § 3°, da Lei 8.443/1992, julgando-se, desde logo, irregulares suas contas e condenando-se-lhe ao pagamento de R$ 90.450,00, em razão do recebimento indevido de incentivo do PSF pelo ente municipal, em função da manutenção irregular no CNES de profissional de saúde
30.	Oportuno, ainda, autorizar o pagamento das dívidas em até 36 parcelas mensais e consecutivas, caso solicitado, e a respectiva cobrança judicial, bem como encaminhar cópia do Acórdão que vier a ser proferido à Procuradoria da República no Estado do Piauí, com fundamento no art. 16, § 3º, da Lei 8.443/1992 c/c o art. 209, § 7º, do Regimento Interno/TCU. 
	Pelo exposto, manifesto-me por que seja adotada a deliberação que ora submeto a este Colegiado.
TCU, Sala das Sessões, em 22 de setembro de 2020.
MARCOS BEMQUERER COSTA
Relator